臺灣彰化地方法院民事判決　　　　　　　　　　　　　九十年度簡上字第一八一號
　　上　訴　人　乙○○
　　被上訴人　　信豪健康器材股份有限公司
　　法定代理人　甲○○
右當事人間請求給付票款事件，上訴人不服中華民國九十年七月二十四日本院彰化簡
易庭所為之第一審判決 (九十年度彰簡字第四００號)，提起上訴，本院判決如左：
    主      文
上訴駁回。
第二審訴訟費用由上訴人負擔。
    事      實
甲、上訴人方面：
一、聲明：
    (一)原判決廢棄。
    (二)右廢棄部分，被上訴人應給付上訴人新台幣  (下同)十一萬四千四百五十元
        ，及自民國  (下同)八十九年七月二十七日起至清償日止按年息百分之六計
        算之利息。
    (三)第一、二審訴訟費用由被上訴人負擔。
二、陳述：除與第一審判決記載相同者，茲予引用外，並補述略稱：
    (一)系爭支票為被上訴人因買賣模具關係而交付第三人瑋璿企業有限公司 (下稱
        瑋璿公司) ，而瑋璿公司持系爭支票向上訴人調現，系爭支票之禁止背書轉
        讓已被塗銷，且據瑋璿公司實際負責人游善億稱該公司事先要求被上訴人勿
        有禁止背書轉讓之記載，以利其週轉使用，故瑋璿公司收受系爭支票時，其
        上之禁止背書轉讓記載已塗銷等語，故系爭支票之塗銷禁止背書轉讓記載應
        屬被上訴人所為，否則被上訴人何須正對塗銷之處蓋上公司印章，況被上訴
        人亦承認該印章之真正。
    (二)上訴人為善意取得系爭支票，且取得當時票面原有之禁止背書轉讓之記載已
        被塗銷，依票據法第十一條第二項前段及第三項規定，上訴人自得主張系爭
        票據之權利。
    (三)被上訴人主張其簽發系爭支票時並未塗銷禁止背書轉讓之記載，換言之，被
        上訴人係主張上開記載有經過第三人變造而塗銷之事由存在，故被上訴人應
        先提出證據證明簽發交付系爭支票時該票據並無塗銷禁止背書轉讓之記載，
        並證明何以不願塗銷上開記載之情形，卻對著「禁止背書轉讓」記載處蓋章
        之原因，若被上訴人未善盡舉證責任之前，不應逕行推定系爭支票之禁止背
        書轉讓記載未被塗銷，亦不應推定被上訴人在上開記載處蓋章係在被塗銷之
        前所為。
三、證據：除援用原審提出之證據方法外，另提出瑋璿公司八十九年五月二十二日
      統一發票影本一件，並聲請函調被上訴人公司在台中商業銀行秀水分行開立支
      票存款帳戶自八十九年五月一日起至同年七月二十六日止之往來明細資料，及
      被上訴人前開支票存款帳戶第0000000號支票正反面影本為證，復聲請
      訊問證人游善億。
乙、被上訴人方面：
一、聲明：如主文所示。
二、陳述：除與第一審判決記載相同者，茲予引用外，並補述略稱：
    (一)被上訴人在系爭支票記載禁止背書轉讓，係因被上訴人簽發交付系爭支票時
        ，瑋璿公司尚未為對待給付，而瑋璿公司受讓系爭支票前若曾要求不要記載
        禁止背書轉讓，被上訴人何須記載禁止背書轉讓後再予塗銷？
    (二)證人游善億與上訴人為表兄弟關係，為使被上訴人負系爭支票之票據責任，
        並使其毋庸負票據責任，屬有利害關係之人，其證言當然有利於上訴人即有
        利於己，故被上訴人認其證言不可採。又證人游善億稱曾向被上訴人之採購
        小姐表示不要記載禁止背書轉讓之支票，忘記該小姐是誰云云，然採購小姐
        為被上訴人公司之小職員，無權決定開立支票是否記載禁止背書轉讓，且證
        人游善億自承瑋璿公司與被上訴人僅交易一、二次，而瑋璿公司經營不好，
        被上訴人豈可能塗銷禁止背書轉讓之記載而冒然開立支票予瑋璿公司？
    (三)上訴人稱系爭支票原本已遺失，並經公示催告及除權判決在案，惟被上訴人
        質疑系爭支票是否確已遺失，請求上訴人提出系爭支票原本供核對是否確有
        塗銷禁止背書轉讓之記載。
三、證據：援用原審提出之證據方法。
    理      由
一、本件上訴人在原審起訴主張其執有被上訴人簽發發票日八十九年七月二十七日、
    票號0000000號、面額十一萬四千四百五十元、付款人台中商業銀行秀水
    分行之支票一紙，屆期提示遭退票，嗣於八十九年九月二十五日，上訴人不慎將
    系爭支票遺失，隨即聲請公示催告及除權判決，並經鈞院以九十年度除字第二九
    三號判決宣告系爭支票無效。因有除權判決後，聲請人對於依證券負義務之人，
    得主張證券上之權利，爰依據票據關係訴請被上訴人給付系爭票款等情。被上訴
    人則以系爭支票為被上訴人簽發交付訴外人瑋璿公司，並為禁止背書轉讓記載，
    被上訴人對受讓系爭支票之上訴人不負票據責任等語置辯。
二、上訴人主張其執有被上訴人簽發發票日八十九年七月二十七日、票號00000
    00號、面額十一萬四千四百五十元、付款人台中商業銀行秀水分行之支票一紙
    ，屆期提示遭退票，嗣上訴人以系爭支票遺失為由，遂向本院聲請公示催告及除
    權判決，並經本院以九十年度除字第二九三號判決宣告系爭支票無效之事實，已
    據其提出系爭支票、退票理由單、本院八十九年度催字第一０五九號公示催告裁
    定及九十年度除字第三九三號民事判決等影本各一件為憑，核屬相符，亦為被上
    訴人所不爭執，上訴人此部分之主張自堪信為真實。
三、是本件應探究者為系爭支票票面禁止背書轉讓記載之塗銷是否為被上訴人所為，
    若是，被上訴人對上訴人仍應負票據責任，反之則否。茲分別說明如次：
  (一)按記名支票發票人有禁止轉讓之記載者，不得轉讓，票據法第一百四十四條準
      用第三十條第二項定有明文。又民事訴訟如係由原告主張權利者，應先由原告
      負舉證之責，若原告先不能舉證，以證實自己主張之事實為真實，則被告就其
      抗辯事實即令不能舉證，或其所舉證據尚有疵累，亦應駁回原告之請求 (最高
      法院十七年上字第九一七號判例參照) 。另當事人主張有利於己之事實，就其
      事實有舉證之責任，民事訴訟法第二百七十七條定有明文。又事實有常態與變
      態之分，其主張常態事實者無庸負舉證責任，反之，主張變態事實者，則須就
      其所主張之事實負舉證責任 (參見最高法院八十六年度台上字第八九一號判決
      意旨) 。本件系爭支票票面曾有發票人即被上訴人為禁止背書轉讓之記載乙節
      ，為兩造一致不爭執，而就票據上記載禁止背書轉讓及塗銷該記載之情形，主
      張有禁止背書轉讓之記載者為常態事實，主張禁止背書轉讓記載已塗銷者為變
      態事實，從而本件訴訟關於舉證責任之分配，本院認為應由主張變態事實之上
      訴人先負舉證責任，俟其已盡舉證證明責任後，再由被上訴人證明其抗辯為真
      ，若上訴人無法舉證證明，依前揭最高法院判例意旨，則不待被上訴人是否善
      盡舉證責任，被上訴人對受讓系爭支票之上訴人自不負票據債務人責任甚明。
      至上訴人主張應由被上訴人先提出證據證明簽發交付系爭支票時該票據並無塗
      銷禁止背書轉讓之記載，並證明何以不願塗銷上開記載之情形，卻對著「禁止
      背書轉讓」記載處蓋章之原因云云，顯然故意錯置舉證責任之分配，為本院所
      不採，合先敘明。
  (二)上訴人主張系爭支票禁止背書轉讓記載為被上訴人所塗銷，無非係以該「禁止
      背書轉讓」記載塗銷處蓋有被上訴人之公司印章及證人游善億之證言為依據，
      惟查：
  １、依上訴人提出被上訴人簽發之系爭支票影本，發現被上訴人之公司印章確實呈
      九十度蓋反，而另枚蓋正之公司印章則蓋在塗銷記載禁止背書轉讓字樣之上等
      情，亦為兩造一致是認，而被上訴人就重複蓋章乙事抗辯稱因公司印章蓋反，
      遂在其旁補蓋等語，固經上訴人質疑何以不在公司負責人印文之上補蓋，卻蓋
      在塗銷禁止背書轉讓記載云云，然票據法僅規定票據發票人應在票據正面簽名
      或蓋章而已，並未規定應簽名或蓋章之特定位置  (尤其是補蓋印章之情形)，
      上訴人自不得強令被上訴人之補蓋章應蓋在負責人印文之上，而不得蓋在原有
      印文之旁，故上訴人此部分之主張不足以證明被上訴人補蓋公司印章之原意在
      於塗銷禁止背書轉讓之記載。況被上訴人在原審及本院均再三請求上訴人應提
      出系爭支票原本供核對禁止背書轉讓記載塗銷之真偽，上訴人雖以系爭支票遺
      失，並提出本院公示催告裁定及除權判決影本各一件為證，然系爭支票原本之
      禁止背書轉讓記載是否確為被上訴人自行塗銷，除上訴人之陳述及證人游善億
      之證言外，別無其他積極證據足資證明，上訴人僅執系爭支票影本向被上訴人
      主張票據權利，其舉證責任尚有不足。
  ２、系爭支票為被上訴人因買賣關係直接簽發交付訴外人瑋璿公司，再由訴外人瑋
      璿公司背書轉讓予上訴人乙事，為兩造一致不爭執，且經證人即瑋璿公司實際
      負責人游善億到庭證述上情，並有上訴人提出系爭支票正反面影本可按，而上
      訴人指稱收受系爭支票時禁止背書轉讓之記載已塗銷等語，被上訴人則否認曾
      有塗銷禁止背書轉讓之情事，是證人游善億應為系爭支票禁止背書轉讓記載是
      否塗銷之重要證據所在─又證人游善億與上訴人為表兄弟關係，親情密切，暫
      不論其證言已難期客觀公正，因證人游善億為被上訴人簽發系爭支票之直接後
      手，且為上訴人收受系爭支票之直接前手，若系爭支票確經發票人之被上訴人
      記載禁止背書轉讓而未塗銷，證人游善億自不得再將系爭支票背書轉讓他人，
      否則依票據法規定，被上訴人對其後手如上訴人並不負票據責任，上訴人亦不
      得執系爭支票向被上訴人行使票據權利，即證人游善億須就系爭支票對上訴人
      負票據背書人責任，從而證人游善億就系爭支票自屬具有實際利害關係之人，
      其為使被上訴人對上訴人負票據責任而為不利於被上訴人之證言，衡情即屬可
      能，故證人游善億證言之證據力在客觀上已有瑕疵。況依證人游善億於九十年
      十月十七日在本院作證時證稱「是，(問：收到此票時其上是否有禁止背書轉
      讓之記載)」、「沒有，(問：當時是否有問被上訴人為何要記載禁止背書轉讓
      )」、「因公司缺錢，需要錢週轉。(問：既然有記載禁止背書轉讓，何以還要
      交給上訴人)」、「因當時我經營不好，需要資金週轉，故要求客戶塗掉。(問
      ：後來禁止背書轉讓被塗掉是何因) 」、「何人塗的我不清楚，我收到時就是
      這樣。(問：那張票之禁止背書轉讓是何人塗銷)」、「我收貨款都沒有去收，
      都是用郵寄的。(問：你不是說是你要求塗銷的)」等語，足見系爭支票自被上
      訴人處交付證人游善億之瑋璿公司係經郵局交寄，並非證人游善億親自前往被
      上訴人處收取，而證人游善億收受系爭支票時已知悉有禁止背書轉讓之記載，
      因公司需錢週轉，遂將記載禁止背書轉讓之系爭支票持向上訴人調現甚明，則
      系爭支票禁止背書轉讓記載遭塗銷乙事，發生之時點應在被上訴人郵寄交付系
      爭支票之後，塗銷該記載者與被上訴人顯然無涉。至證人游善億雖改稱系爭支
      票禁止背書轉讓記載之塗銷為其要求客戶即被上訴人塗掉云云，已為被上訴人
      所否認，而系爭支票既為被上訴人以郵寄交付，證人游善億除將系爭支票退回
      外，自不可能當面要求被上訴人塗銷該禁止背書轉讓之記載，且依證人游善億
      自承當時公司經營不佳，亟需資金週轉等語屬實，被上訴人是否甘冒日後票據
      追索權糾紛之風險而同意塗銷禁止背書轉讓之記載，猶有疑問？故依證人游善
      億之證言尚無法證明系爭支票禁止背書轉讓記載之塗銷確屬被上訴人自為，被
      上訴人仍僅就塗銷前之票據文義負責─對瑋璿公司以外之執票人不負票據債務
      人之清償責任。
  (三)上訴人另主張依票據法第十一條第二項前段及第三項規定之善意取得系爭支票
      ，得依票據文義行使權利云云，然綜觀票據法第十一條全部三項法條文義，係
      指票據債務人以票據欠缺應記載事項為理由而抗辯票據無效時，執票人得主張
      善意取得「已具備本法規定應記載事項之票據」，得依票據文義行使權利而言
      ，與本件被上訴人並未抗辯系爭支票之應記載事項有何欠缺之情形有別，二者
      不得相提並論；況票據之記載「禁止背書轉讓」，其目的在於將票據關係限制
      於記載上開文義之發票人或背書人與其直接後手間，藉此保護記載上開文義之
      票據債務人得享有票據原因關係直接抗辯之權利，屬票據無因性之合理限制，
      故票據上既有「禁止背書轉讓」之記載，就記載該文義之發票人或背書人而言
      ，僅對其直接後手負票據責任，其後後手之執票人縱令為善意取得該票據，亦
      不得對記載該文義之票據債務人行使票據權利，即無票據法第十一條第二項善
      意取得之適用，否則票據「禁止背書轉讓」之記載豈非形同具文？
四、綜上所述，被上訴人既在系爭支票票面記載禁止背書轉讓字樣，而上訴人復無法
    證明被上訴人確已塗銷該記載，被上訴人對非其直接後手之上訴人自不負票據責
    任，從而上訴人依據票據關係訴請被上訴人給付系爭票款十一萬四千四百五十元
    ，併請求自提示日起至清償日止之法定遲延利息，即屬無據，應予駁回。原審法
    院基於同一法律上之理由，而為上訴人敗訴之判決，其見解尚稱妥適。上訴意旨
    指摘原判決為不當，求予廢棄改判，即無理由，應由本院駁回上訴人之上訴。
五、又本件事證已臻明確，兩造其餘主張陳述及所提之證據，核與本判決之心證及結
    果不生影響，均毋庸再予逐一論述，附此敘明。
六、結論：本件上訴人之上訴為無理由，並依民事訴訟法第四百三十六條之一第三項
    、第四百四十九條第一項、第四百六十三條、第七十八條，判決如主文。
中　　　華　　　民　　　國　　九十一　　年　　　四　　　月　　十六　　　日
                                    臺灣彰化地方法院民事第一庭
                                        審判長法  官　  羅   培   昌
                                              法　官　  洪   榮   謙
                                              法　官    林   金   灶
右為正本係照原本作成
不得上訴。
中　　　華　　　民　　　國　　九十一　　年　　　四　　　月　　十六　　　日
                                          法院書記官　  邱   柏   滄
